【裁判字號】    89,台上,4958
【裁判日期】    890817
【裁判案由】    貪污
【裁判全文】
最高法院刑事判決                              八十九年度台上字第四九五八號
    上   訴   人  台灣高等法院台南分院檢察署檢察官
    上訴人即被告  甲○○
右上訴人等因被告貪污案件，不服台灣高等法院台南分院中華民國八十九年三月七日
第二審更審判決（八十八年度上更(一)字第四一九號，起訴案號：台灣嘉義地方法院檢
察署八十五年度偵字第六五六八、六五六九、六六五六、六六五七、六七四三、六七
四四、七○五一、六八九九、七五四五、七一一○、七四六二、七五二七、六六一八
、六九二五、六九七三號），提起上訴，本院判決如左：
    主  文
原判決撤銷，發回台灣高等法院台南分院。
    理  由
本件原判決認定：上訴人即被告甲○○係嘉義縣政府山地行政課課員，對於嘉義縣政
府所發包聯絡嘉義縣阿里山鄉與高雄縣三民鄉○○○道路３７Ｋ＋３２０至３９Ｋ＋
８２０工程、４９Ｋ＋５００至５１Ｋ＋５００工程、４７Ｋ至４９Ｋ＋５００工程
，負有監工、督導之責，為依據法令從事公務之人員，竟基於對於監督之事務直接圖
利自己之概括犯意，自民國八十四年六月間起，至八十五年六月間止，連續利用其為
各該項工程監工之機會，藉機以欠缺零用錢、或宴客無錢、或回南投家中無錢為由，
向陳金月、朱湘江、江明煌等承包商，先後索取如原判決附表一至三所示之金額，共
計直接圖利所得新台幣（下同）五十五萬元，並連續利用工程估驗、施工現場鑽心取
樣、測量混凝土強度、或進行工程抽驗時，先後多次接受江明煌、王增卿、蔡游水等
承包商，所提供如原判決附表四、五所示鉅額消費之喝花酒招待，而圖得不正利益共
五萬五千四百元等情。因而撤銷第一審關於被告甲○○圖利部分之科刑判決，改判論
該被告以連續依據法令從事公務之人員，對於監督之事務直接圖利罪，判處有期徒刑
柒年，宣告褫奪公權伍年。所得財物五十五萬元諭知追繳沒收，如全部或一部無法追
繳時，以其財產抵償之。並以公訴意旨略稱：被告甲○○承辦上開民生道路４７Ｋ至
４９Ｋ＋５００工程之招標、發包、開標業務時，因陳國鎮未經參加由陳炳仁、何應
君所召開之圍標會議，即借用龍昇營造有限公司（下稱龍昇公司）名義參與該項工程
之投標，並於八十五年三月四日，以三千九百六十六萬元低於核定底價標得上開工程
，致陳金月所借用之同進營造有限公司（下稱同進公司）名義，以四千一百萬元低於
底價之第二順位未能順利標得該項工程，詎其為使陳金月所借用之同進公司得以順利
承包該項工程，以獲取厚利，竟基於對於自己職務上主管之事務，直接圖利陳金月所
借用之同進公司之犯意，明知陳國鎮參與投標時所附之承攬手冊影本，與正本之尺寸
相差百分之五，顯為影印之誤差，以肉眼難以查知此項瑕疵，且此項瑕疵亦非台灣省
各機關營繕工程投標須知及附件第十五條、第十九條規定應予廢標之事由，竟於同年
月六日上午十時許，在嘉義縣政府山地行政課內，以龍昇公司投標所檢附之承攬手冊
影本與正本尺寸相差百分之五，與投標須知第七條、第十五條、第十九條規定不符為
由，先簽立「重新辦理招標或由低於核定底價第二家廠商同進公司遞補得標、或維持
原開標結果」等三種辦法擇一辦理，並提出陳核，經嘉義縣政府民政課長退稿後，其
再於同年月九日簽立「重新辦理招標，得標廠商龍昇公司經查證件係非變造，但審查
未合規定，得將押標金退還」之書面意見，提出陳核，因而獲准再行公開招標，嗣因
朱湘江願支付陳炳仁圍標報酬七百萬元，陳炳仁乃另行同意由朱湘江承包此項工程，
而於同年月二十七日上午十時，在嘉義縣政府第一會議室開標，由朱湘江所借用之嘉
雲營造有限公司得標。因認其此部分另犯有修正前貪污治罪條例第六條第一項第四款
之公務員直接圖利罪嫌云云。惟經審理結果，認被告此部分之犯罪不能證明，因而另
行諭知其被訴圖利同進公司開標部分無罪，雖非無見。惟查：(一)按有罪之判決書應記
載事實，所謂事實不僅指犯罪之行為而言，即犯罪之時、日、處所、動機、目的、手
段、結果等與論罪科刑有關之事項，亦應依法認定予以明確之記載，始足為適用法律
之依據。原判決附表一記載被告自八十四年七月十二日起至八十五年四月二日止，民
生道路３５Ｋ＋５００至３７Ｋ＋３２０之道路工程，及民生道路３７Ｋ＋３２０至
３９Ｋ＋８２０工程施工期間，以缺少零用錢、宴客或回南投家中缺錢為由，連續向
江明煌索取現金多次，合計共索取十一萬五千元等情。但對於被告究竟於何時索取多
少金額﹖共有幾次﹖原判決並未調查審認明確記載，事實尚非明瞭，揆諸前揭說明，
尚欠妥適。本院前次發回意旨，已經指明，本次更審判決，仍為相同之認定。雖原判
決理由以因證人江明煌於原審已經翻供，改稱：未交錢予被告，致原審無從詳究其
歷次索取金錢之時間及次數等語，為其未能調查審認明確記載之理由。但查證人江明
煌於嘉義縣調查站調查時已供稱：「嘉義縣政府山地行政課技士甲○○以缺錢為由，
向我借錢，分別為7.12.借一萬元、8.11.借一萬元、11.借二萬元、12.借三
萬元、2.借一萬元、3.借一萬元、3.借一萬元、4.2.借一萬五千元……」
云云（見八十五年十一月十六日訊問筆錄），原審既採該證人之上開供述，資為有罪
判決之基礎，何以未能引用其證言內容，以為認定事實之依據，自有判決理由矛盾之
違誤。(二)原判決事實認定：被告先後多次接受江明煌、王增卿、蔡游水等承包商，所
提供如原判決附表四、五所示鉅額消費之喝花酒招待等情。惟原判決附表四、五僅列
舉被告接受江明煌、蔡游水二人鉅額消費之喝花酒招待之次數及金額。並無記載被告
接受王增卿所提供鉅額消費（喝花酒）之事實，致被告究竟有無接受承包商王增卿招
待喝花酒，前後之事實認定相互矛盾，且有判決理由矛盾之違法。(三)依原判決所適用
之修正前貪污治罪條例第九條規定，犯第四條至第六條之罪者，其所得財物究應沒收
或發還，應視其情節而異，有被害人者，應予諭知發還被害人，不得沒收；必無被害
人時，方予宣告沒收或追繳抵償之。本件原判決既認定被告利用監督事務之機會直接
圖利，向陳金月、朱湘江、江明煌等人索取財物共五十五萬元，則依此情節，陳金月
等人乃圖利罪之被害人，被告圖利所得自應予發還被害人。詎原審竟諭知沒收，自有
適用法則不當之違法。(四)本件公訴人係以被告先後圖利同進公司得標及多次接受承包
商江明煌、蔡游水招待喝花酒，顯係基於概括犯意而為之，有裁判上一罪之連續關係
，而以連續公務員直接圖利罪嫌起訴，有起訴書所載之犯罪事實及所犯法條(三)部分可
稽，原審審理結果，撤銷第一審認定全部有罪之科刑判決，改為認定被告被訴圖利同
進公司得標部分之犯罪不能證明，則基於公訴人以裁判上一罪起訴屬公訴單一之原則
，僅於判決理由內說明該部分不成立犯罪之理由，即為已足，乃原判決竟於主文內另
行諭知該部分無罪，自嫌贅餘。檢察官及被告上訴意旨，均指摘原判決違背法令，非
無理由，應認原判決仍有撤銷發回之原因。
據上論結，應依刑事訴訟法第三百九十七條、第四百零一條，判決如主文。
中      華      民      國    八十九    年      八      月     十七     日
                              最高法院刑事第四庭
                                  審判長法官  黃  劍  青
                                        法官  劉  敬  一
                                        法官  林  增  福
                                        法官  楊  商  江
                                        法官  邵  燕  玲
      右正本證明與原本無異
                                              書  記  官
中      華      民      國    八十九    年      八      月    二十四    日


司法院資訊處製作；財團法人民間司法改革基金會備份。
